【裁判字號】    97,訴,549
【裁判日期】    970808
【裁判案由】    塗銷抵押權登記
【裁判全文】
臺灣士林地方法院民事判決               97年度訴字第549號
原      告  甲○○○
訴訟代理人  卓聖圍律師
被      告  億鑫租賃股份有限公司
法定代理人  乙○○
上列當事人間塗銷抵押權登記等事件，本院於民國97年7 月9 日
言詞辯論終結，判決如下：
    主  文
原告之訴駁回。
訴訟費用新臺幣壹萬貳仟捌佰捌拾元由原告負擔。
    事  實  及  理  由
一、原告起訴主張：
  (一)原告於民國87年11月間向被告借款新臺幣（下同）70萬元（
    下稱「系爭借款」），並提供門牌號碼桃園縣桃園市○○路
    191 號9 樓之2 之房地（下稱「桃園房地」），及臺北市○
    ○區○○路1 段92號3 樓房地及地下室停車位（含：1.臺北
    市○○區○○段1 小段4 地號土地，面積1529平方公尺，權
    利範圍10000 分之105 ；2.同小段4-4 地號土地，面積1 平
    方公尺，權利範圍10000 分之105 ；3.同小段4-7 地號土地
    ，面積836 平方公尺，權利範圍10000 分之105 ；4.同小段
    4-14地號土地，面積7 平方公尺，權利範圍10000 分之105
    ；5.同小段1234建號建物，即門牌號碼臺北市○○區○○路
    1 段92號3 樓房屋，所有權全部；6.同小段1253建號建物，
    即門牌號碼臺北市○○區○○路1 段94巷2 弄7 號地下室，
    權利範圍100000分之632 。以上6 筆土地、房屋，合稱「系
    爭不動產」）之相關權狀證明，同時將原告之印鑑章交付被
    告，請被告就桃園房地及系爭不動產擇一辦理抵押權設定登
    記，以擔保系爭借款債權。
  (二)詎被告未經原告同意，竟同時就桃園房地及系爭不動產均辦
    理權利保全之預告登記及抵押權設定登記。系爭不動產部分
    ，係於87年11月26日，以臺北市松山地政事務所87年度南港
    字第090450號收件，設定最高限額120 萬元之抵押權登記（
    下稱「系爭抵押權登記」）；並於同日以881122南港字第12
    227 號為預告登記（下稱「系爭預告登記」）。嗣被告於94
    年2 月間逕行將原告所有之桃園房地變賣，並以所得款項清
    償系爭借款完畢，原告對被告已無任何債務存在。原告嗣後
    始知悉系爭不動產亦遭被告設定抵押權登記並辦理預告登記
    ，雖多次請被告塗銷之，被告均避不見面。
  (三)被告未經原告同意，就系爭不動產為預告登記及抵押權設定
    ，依民法第118 條第1 項規定，其所為處分對原告自不生效
    力；退步言之，原告就系爭借款已清償完畢，且系爭抵押權
    登記並無存續期間之約定，原告自亦得請求被告塗銷系爭預
    告登記及系爭抵押權登記。
  (四)並聲明請求判決：被告應將系爭預告登記及系爭抵押權登記
    予以塗銷。
三、被告則辯稱：
  (一)原告向被告借款70萬元後，係同時提供桃園房地及系爭不動
    產供被告設定抵押權及辦理預告登記，以作為系爭借款之擔
    保，系爭抵押權登記及預告登記確實經原告知悉並同意。桃
    園房地係原告自行變賣，並非被告拍賣，原告就系爭借款債
    務，僅於88年間清償約36萬元，目前尚欠31萬1,976 元，原
    告辯稱系爭借款已經清償完畢云云，亦乏依據。
  (二)並聲明請求判決：原告之訴駁回。
四、兩造不爭執之事實：
  (一)原告於87年11月間向被告借款70萬元。
  (二)桃園房地原為原告所有，於87年間設定抵押權予被告，嗣原
    告於88年將桃園房地出售予訴外人信同國際實業股份有限公
    司，此業經本院向桃園縣桃園地政事務所調閱桃園房地88年
    桃資登字第234210號所有權移轉登記案件全卷附卷足憑（含
    經原告用印之土地登記申請書、增值稅免稅證明書、原告用
    印之建築改良物買賣所有權移轉契約書、原告身分證正反面
    影本、原告之土地所有權狀、本院卷第82頁至第100 頁）。
  (三)系爭不動產，於87年11月26日，以臺北市松山地政事務所87
    年度南港字第090450號收件，設定最高限額120 萬元之第3
    順位抵押權登記，債務人為原告，債權人為被告；並於同日
    以881122南港字第12227 號為預告登記，預告登記請求權人
    為被告。此有系爭不動產登記謄本附卷可稽（本院卷第20頁
    至第29頁），並經本院向臺北市松山地政事務所調閱系爭不
    動產設定抵押權及辦理預告之相關資料存卷可佐（含土地登
    記申請書、登記清冊、原告出具的預告登記同意書、抵押權
    設定契約書、原告身分證正反面影本、原告印鑑證明、被告
    公司執照等，本院卷第48頁至第63頁、本院卷第151 頁至第
    164頁）。
五、本件爭點為：系爭抵押權登記及系爭預告登記，是否經原告
    同意辦理？系爭抵押權登記所擔保之借款債務是否業據原告
    清償完畢？
    茲析述如下：
  (一)系爭抵押權登記及預告登記，並非被告無權處分：
    原告自陳曾提供印鑑證明及相關所有權文件供被告於桃園房
    地及系爭不動產上設定抵押權，再參諸兩造不爭執事實(二)、
    (三)所示辦理抵押權設定及預告登記之相關證件（含原告身分
    證影本、印鑑證明、土地所有權狀、蓋有原告印鑑章之預告
    登記同意書等），及系爭不動產上業經訴外人永豐商業銀行
    股份有限公司設定本金最高限額分別為160 萬元、50萬元之
    第1 順位、第2 順位抵押權，系爭抵押權登記僅為第3 順位
    等情，堪信原告於向被告借款時，為提供足額擔保，確實同
    意被告於桃園房地及系爭不動產上均設定抵押權及辦理預告
    登記。原告雖另陳稱：其向被告借款時，僅同意被告於桃園
    房地及系爭不動產「擇一」設定抵押權及辦理預告登記云云
    ，惟被告則否認之。經查，如原告之真意果係僅提供桃園房
    地或系爭不動產其一供被告設定抵押權及辦理預告登記，衡
    情應自行斟酌決定或與被告先行磋商後，再就最後決定或磋
    商結果，僅提供桃園房地或系爭不動產「其中之一」的相關
    文件予被告俾憑辦理，豈有於兩造心意未決、意思表示亦未
    合致前，即逕行將桃園房地及系爭不動產「二者」之相關文
    件全部提供予被告之理？其主張顯與交易常情有違，從而原
    告陳稱系爭抵押權登記及預告登記係被告無權處分云云，尚
    非可信。
  (二)原告未能證明系爭抵押權所擔保之債權已經清償完畢：
    按民事訴訟當事人主張有利於己之事實者，就其事實有舉證
    之責任，民事訴訟法第277 條前段定有明文。原告雖主張系
    爭抵押權所擔保之借款債權已經清償完畢云云，惟為被告所
    否認，辯稱尚有31萬1,976 元未清償，原告復未能舉證證明
    系爭借款確實已全部清償，其主張亦難憑採。
六、綜上所述，原告請求被告塗銷系爭抵押權登記及預告登記，
    均無理由，應予駁回。併依職權確定本件訴訟費用1 萬
    2,880 元，應由原告負擔。
七、本件事證已臻明確，兩造其餘主張、陳述及所提之證據，經
    核均與判決結果不生影響，爰不一一論列，附此敘明。
八、據上論結，原告之訴為無理由，依民事訴訟法第78條、第87
    條第1 項，判決如主文。
中    華    民    國    97    年    8     月    8     日
                  民事第二庭  法  官  王怡雯
以上正本證明與原本無異。
如對本判決上訴，應於判決送達後20日內向本院提出上訴狀。
中    華    民    國    97    年    8     月    8     日
                              書記官  桂大永


司法院資訊處製作；財團法人民間司法改革基金會備份。
